臺灣臺南地方法院民事判決　　　　　　　94年度簡上字第35號
上　訴　人　乙○○
被 上訴 人　甲○○○○○○○○○○
上列當事人間請求給付票款事件，上訴人對於中華民國94年1月5
日本院台南簡易庭93年度南簡字第1635號第一審判決提起上訴，
本院於民國94年4月13日言詞辯論終結，判決如下：
    主  文
原判決關於駁回上訴人後開第二項之訴部分，及命上訴人負擔訴
訟費用之裁判均廢棄。
被上訴人應再給付上訴人新台幣陸萬捌仟陸佰柒拾元，及自民國
九十三年十一月四日起至清償日止，按週年利率百之五計算之利
息。
其餘上訴駁回。
第一、二審訴訟費用由被上訴人負擔。
    事實及理由
一、按於第二審為訴之變更或追加，非經他造同意，不得為之，
    但第255條第1項第2款至第6款情形，不在此限，民事訴訟法
    第446條第1項定有明文，該項規定於簡易訴訟事件之二審程
    序準用之，同法第436條之1第3項規定甚明。上訴人於原審
    起訴時係主張其為票據權利人，依據票據之法律關係請求被
    上訴人給付票款，嗣於本院審理中主張系爭支票乃被上訴人
    向其借款之憑證，故追加消費借貸之法律關係，請求被上訴
    人返還借款。核其追加之訴，與原訴係基於同一基礎事實而
    來，與民事訴訟法第255條第1項第2款之規定相符，應予准
    許，合先敘明。
二、本件上訴人起訴主張：上訴人執有訴外人保全營造股份有限
    公司簽發，經被上訴人背書之如附表所示支票2張，屆期向
    付款銀行提示未獲付款，爰依票據法律關係請求被上訴人給
    付票款，另本於消費借貸之法律關係，請求其返還借款等語
    ；被上訴人則以：對於持系爭支票向上訴人調借現金之事實
    不爭執，但伊僅係背書人，上訴人應向發票人保全營造股份
    有限公司請求票款，且發票人保全營造股份有限公司在跳票
    後有通知上訴人至該公司搬電腦抵償，上訴人自己放棄權利
    ，自不得再向伊請求云云，資為抗辯（原審就如附表編號1
    所示之票款及法定遲延利息部分，為被上訴人敗訴之判決，
    未據被上訴人上訴聲明不服而確定）。
三、按「支票之執票人，應於左列期限內，為付款之提示：一、
    發票地與付款地在同一省市區內者，發票日後七日內。」；
    「持票人不於第一百三十條所定期限內為付款之提示，或不
    於拒絕付款日或其後五日內請求作成拒絕證書者，對於發票
    人以外之前手，喪失追索權。」票據法第130條第1款、第13
    2條分別定有明文。經查，系爭如附表編號2所示支票之發票
    日為92年10月26日，而發票地（因系爭支票未載發票地，依
    票據法第125條第3項規定，以發票人之營業所所在地為發票
    地）與付款地同在台南市，有公司登記基本資料查詢及系爭
    支票影本附卷可稽（見原審卷及本院93年度促字第38673號
    民事卷宗），上訴人至遲應於92年11月2日為付款之提示，
    詎上訴人遲至92年11月4日始為付款之提示，有退票理由單1
    紙附於本院93年度促字第38673號卷可參，依上開規定，持
    票人即上訴人已喪失對背書人即被上訴人之追索權，是上訴
    人依票據關係請求被上訴人給付系爭票款，為無理由。
四、次應審究者，為上訴人追加借款返還請求權，是否有據？經
    查，上訴人主張被上訴人持系爭支票向伊調借現金，嗣經屆
    期提示未獲付款之事實，已據提出與其所述相符之支票及退
    票理由單各1紙為證，且為被上訴人所不爭執，堪信為真實
    。被上訴人雖辯稱伊僅係背書人，上訴人應向發票人請求，
    或以貨物抵償云云。然按借用人應於約定期限內，返還與借
    用物種類、品質、數量相同之物。未定返還期限者，借用人
    得隨時返還，貸與人亦得定1個月以上之相當期限，催告返
    還，民法第478條定有明文；又將簽發之支票依背書交付，
    復未將借據收回或塗銷，顯係以負擔票據債務為使之受清償
    之方法，票據債務既未因履行而消滅，則原有之消費借貸債
    務，自仍屬存在，最高法院著有48年台上字第1208號判例可
    資參照。被上訴人固非系爭支票之發票人，然被上訴人既不
    否認持系爭支票向上訴人調借現金之事實，則本件借貸關係
    存在於兩造之間，自堪認定，而被上訴人復未舉證證明兩造
    於借貸時曾約定以系爭支票之交付代為清償本件借貸債務，
    或約定支票退票時應以貨物抵償，而使借貸債務消滅；且系
    爭支票經屆期提示未獲付款等情，復為兩造所不爭，揆諸前
    揭規定及判例意旨，被上訴人自負有於約定期限內返還數量
    相同之金錢之責，其徒以前開事由作為拒絕清償之抗辯，自
    非可取。
五、再按給付有確定期限者，債務人自期限屆滿時起，負遲延責
    任。給付無確定期限者，債務人於債權人得請求給付時，經
    其催告而未為給付，自受催告時起，負遲延責任；其經債權
    人起訴而送達訴狀，或依督促程序送達支付命令，或為其他
    相類之行為者，與催告有同一之效力，民法第229條第1、2
    項分別定明文。又遲延之債務，以支付金錢為標的者，債權
    人得請求依法定利率計算之遲延利息。但約定利率較高者，
    仍從其約定利率；而應付利息之債務，其利率未經約定，亦
    無法律可據者，週年利率為百分之5；亦為同法第233條第1
    項及第203條所明定。查本件上訴人依消費借貸之法律關係
    請求被上訴人返還借款，並未據上訴人主張定有給付之期限
    及利率，而上訴人聲請對被上訴人核發支付命令係於93年11
    月3日送達被上訴人收受，有送達證書一紙附卷可佐（見93
    年度促字第38673號給付票款卷宗），是上訴人請求被上訴
    人給付自支付命令送達翌日即93年11月4日起至清償日止按
    週年利率百分之5計算之法定遲延利息，合於上開規定，應
    予准許，逾上開範圍部分之請求，即屬無據。
六、綜上所述，本件上訴人依據票據請求權之法律關係權，訴請
    被上訴人返給付票款68,670元及法定遲延利息部分，固因未
    遵期提示而不得請求，惟上訴人另本於借款返還請求權，訴
    請被上訴人給付借款68,670元及自93年11月4日起至清償日
    止，按週年利率百分之5計算之法定遲延利息，於法有據，
    應予准許，逾此數額所為之請求，為無理由，應予駁回。原
    審就上開應准許部分，為上訴人敗訴之判決，尚有未洽，上
    訴意旨求予廢棄改判，為有理由，爰由本院予以改判為如主
    文第二項所示。至於上訴人之請求不應准許部分，原判決為
    上訴人敗訴之判決，經核並無不合，上訴意旨求予廢棄改判
    ，為無理由，應駁回其上訴。
七、本件法律關係已臻明確，兩造其餘攻擊防禦方法及所為之舉
    證，經審酌後認並不影響判決結果，自無庸一一贅述，附此
    敘明。
八、據上論結，本件上訴為一部有理由，一部無理由，依民事訴
    訟法第436條之1第3項、第450條、第449條第1項、第79條，
    判決如主文。
中　　華　　民　　國　　94　　年　　4 　　月　　27　　日
                  民事第四庭    審判長法　官  吳森豐
                                      法　官  鄭彩鳳
                                      法　官  孫淑玉
┌───────────────────────────────────┐
│附表：　　　　　        　                                            │
├─┬─────┬───────┬─────┬──────┬──────┤
│編│發票人　  │  付 款 人    │票面金額　│發　票　日　│提　示　日　│
│號│　　　　　│　  　　　　　│（新台幣）│　    　　　│　　        │
├─┼─────┼───────┼─────┼──────┼──────┤
│1 │保全營造股│台灣中小企業  │78,750元  │92年9月26日 │92年9月26日 │
│  │份有限公司│銀行台南分行  │          │            │            │
├─┼─────┼───────┼─────┼──────┼──────┤
│2 │保全營造股│台灣中小企業  │68,670元  │92年10月26日│92年11月4日 │
│  │份有限公司│銀行台南分行  │          │            │            │
└─┴─────┴───────┴─────┴──────┴──────┘
右為正本係照原本作成。
不得上訴。
中　　華　　民　　國　　94　　年　　4 　　月　　28　　日
                                      書記官  凌昇裕
